【裁判字號】    97,台上,4601
【裁判日期】    970918
【裁判案由】    強盜
【裁判全文】
最高法院刑事判決            九十七年度台上字第四六０一號
上  訴  人  甲○○
選任辯護人  李傳侯律師
            方伯勳律師
            胡達仁律師
上列上訴人因強盜案件，不服台灣高等法院台中分院中華民國九
十七年六月二十五日第二審判決（九十七年度上訴字第一一六二
號，起訴案號：台灣苗栗地方法院檢察署九十六年度偵字第四四
七四、五七０二號），提起上訴，本院判決如下：
    主  文
上訴駁回。
    理  由
按刑事訴訟法第三百七十七條規定，上訴於第三審法院，非以判
決違背法令為理由，不得為之。是提起第三審上訴，應以原判決
違背法令為理由，係屬法定要件。如果上訴理由書狀並未依據卷
內訴訟資料，具體指摘原判決不適用何種法則或如何適用不當，
或所指摘原判決違法情事，顯與法律規定得為第三審上訴理由之
違法情形，不相適合時，均應認其上訴為違背法律上之程式，予
以駁回。本件上訴人甲○○上訴意旨略稱：(一)、原判決認定上訴
人購買膠帶，喝令被害人等不要動，要求戴宇承以膠帶捆綁張淵
棠，企圖強取張淵棠之現金等情。然卷內並無購買新台幣（下同
）三十元膠帶發票，又證人即當時值班之統一超商店員廖佳祺於
第一審審理時亦證稱：沒有印象上訴人有購買膠帶等語，是本件
是否確有購買膠帶以供犯罪使用，已非無疑。若果如證人張淵棠
、戴宇承所言，上訴人將膠帶交給戴宇承要求戴宇承捆綁張淵棠
，則在張淵棠、戴宇承逃跑時，是誰將膠帶又交還給上訴人，好
讓上訴人將膠帶連同自小貨車一併丟棄？況且卷內雖有警員「發
現」膠帶時的照片，但該膠帶何以竟然未經扣案移送？原審就此
未予查明，即率行判決，有調查未盡之違法。(二)、上訴人於警詢
時提及，有將0000000000門號的ＳＩＭ卡丟在苗栗公
館交流道，但依卷內上揭門號之通聯紀錄觀之，上訴人於民國九
十六年八月二十五日上午三時三十四分三十九秒許，以該門號發
話之基地台位置為台中縣后里鄉公館村社尾莊三十二之一號，嗣
又於同日上午四時五分八秒轉至台中市○○區○○路三段四十號
，是以上訴人於警詢時供稱有將0000000000門號的Ｓ
ＩＭ卡丟在苗栗公館交流道，顯與事實不符，原判決採信上訴人
警詢時之上開供述，自有未合。(三)、認定犯強盜罪時所攜帶之物
是否為兇器，應依證據判斷，本件並無扣得上訴人犯案時所用之
槍枝，已無從認定在客觀上該槍枝是否對人構成威脅並具有危險
性。縱依上訴人於警詢之供述，該槍枝僅係以八千元購得之道具
槍及空包彈，在客觀上並不足以對人構成威脅並具有危險性。原
判決雖認該槍長約十五至二十公分，及係金屬材質，即認客觀上
對他人之生命身體足以產生危險，然究竟如何對人身安全產生如
何之危險，原審未予調查、說明，亦有調查未盡之違法。(四)、刑
法第三百二十八條第一項之「強暴、脅迫、藥劑、催眠術」等手
法，均係使被害人之意思決定於此客觀情狀下，直接遭受壓制，
並達於至使不能抗拒之程度。在被害人實際試圖抗拒未果之情形
，固已有具體事實證明客觀上確有「強暴、脅迫、藥劑、催眠術
」等施強暴脅迫手段存在；然在被害人未實際試圖抗拒之情形，
究竟有無「強暴、脅迫、藥劑、催眠術」等施強暴脅迫手段之存
在，因被害人想像或認知之情狀未必與客觀情狀相符，故不能僅
以被害人想像或認知之情狀為斷，仍需確認被害人之想像或認知
，與客觀上真實之情狀是否相符而定。若被害人對於確有「強暴
、脅迫、藥劑、催眠術」等施強暴脅迫手段存在之認知與客觀情
狀相符時，固無需被害人實際試圖為抗拒之行為，仍可認構成強
盜罪；然若客觀上並無「強暴、脅迫、藥劑、催眠術」等施強暴
脅迫手段之存在，被害人卻誤認為有時，即不應論以強盜罪。本
案被害人並未實際為何抗拒之行為，縱依上訴人警詢所言，所攜
帶的亦是道具槍及空包彈，客觀上即不可能射出子彈而構成足以
壓制人生命、身體、自由意思之不法腕力，被害人若知其情事，
諒亦為相同之認知。是上訴人所為，於客觀上即不該當刑法第三
百二十八條第一項之「強暴、脅迫、藥劑、催眠術或他法」之強
盜手段。(五)、強盜罪之強暴等不法手段，是否確達「至使不能抗
拒」之程度，應依客觀事實判斷，而非以被害人主觀上之想像為
判斷標準。本件依上訴人於警詢時所述，所持係僅有空包彈之道
具槍，客觀上並無「強暴、脅迫、藥劑、催眠術」等之強盜手段
存在，是上訴人所為，僅係施用詐術，使被害人誤信確有真槍存
在，使被害人在錯誤之資訊下，心生畏怖，誤以為已達不能抗拒
之程度。原審雖認定「一般正常而有理性之人，在此情形，均會
認為該把槍枝有可能為真槍，具有殺傷人命之能力而不能抗拒」
，然若被害人二人得知正確的資訊，即可知上訴人手上所持有的
槍枝，實際上無法擊發、亦無可擊發之子彈時，被害人等應不致
認為當時上訴人所為，已達至使人不能抗拒之程度。是縱被害人
等主觀上認渠等已達不能抗拒之程度，惟其原因並非上訴人之行
為直接壓制之結果，而是出於對事實狀態的誤認所致。實不能以
被害人等主觀上之想法，認定客觀上已有足以使人不能抗拒之「
強暴、脅迫、藥劑、催眠術」等不法手段存在。(六)、上訴人與被
害人二人如不認識，怎可能約定於深夜碰面，並共同駕車至偏僻
無人處商談，況張淵棠還隨身攜帶現金五十萬元，上訴人約定見
面會談之原因顯非單純意欲強盜張淵棠；次查上訴人稱張淵棠曾
要求伊至台中竊取魟魚，且上訴人亦有朋友擁有魟魚可與張淵棠
交易，原審卻均未採納，亦未為必要之調查，例如傳喚上訴人所
稱有魟魚之朋友，以確認上訴人與張淵棠二人會面原因，並釐清
上訴人是否確有強盜取財之意圖，原審逕以被害人等人之證述，
忽略其等所述實有違背經驗法則或論理法則之處，且未調查張淵
棠及戴宇承於深夜攜帶現金五十萬元與上訴人至偏遠地區之動機
，實有調查未盡之違法。(七)、上訴人於警詢時稱伊拿膠帶叫張淵
棠綁戴宇承，但張淵棠卻於第一審審理時稱上訴人把膠帶拿予戴
宇承，命戴宇承綁伊，可見兩者所稱明顯不同，究竟事實如何，
仍應深究，且此亦可見上訴人警詢時應為依據警方誘導並遭施壓
而為陳述，並非出自於自由意志；再者，上訴人是否拿槍出來，
張淵棠及戴宇承所述亦有出入，查張淵棠於第一審審理時稱上訴
人係從外套拿槍出來，然戴宇承卻於第一審審理時謂其未見上訴
人掏槍動作，按兩人一同下車併行，一人稱其有看見上訴人拔槍
動作，另一人卻稱其等為背對上訴人，未見拔槍動作，兩者陳述
顯有矛盾；又張淵棠於第一審審理時謂：「（你的朋友有把膠帶
還給被告（上訴人）嗎？）沒有……」，戴宇承卻於第一審審理
時謂：「我沒有拿到膠帶……」，足見張淵棠認戴宇承有拿到膠
帶，但未還給上訴人，戴宇承卻稱並未拿上訴人的膠帶。按本案
原審無非係以被害人二人之供述為證據，但卻未注意其等間所證
述有相互矛盾之情形，亦未於審判期日為必要之調查，例如使上
訴人與被害人當場對質等，實有應於審判期日調查之證據未予調
查之違背法令。(八)、上訴人駕駛張淵棠之小貨車離開後，將小貨
車停於交流道附近，並以電話告知張淵棠，此有卷附通聯紀錄可
證，足見上訴人並無強盜張淵棠財物之意圖，否則不可能告知小
貨車之放置處。又為何案發當日凌晨一時三十九分許仍有上訴人
與張淵棠之電話通聯，原審未予調查，亦有調查未盡之違法。(九)
、上訴人是否搜過張淵棠之小貨車，事涉上訴人是否有強盜財物
之故意，原審自應予調查。依張淵棠之供述，其找到小貨車時，
三十萬元還在，但車上置物櫃的東西都被搜過，惟上訴人駕駛小
貨車離開後已告知張淵棠車輛停放處，故張淵棠等人得立即前往
該處，其等係會同警方再前往交流道找車？抑或先自行前往？並
未加以調查，亦未於判決書中說明，倘張淵棠係先自行前往找到
小貨車，並故意製造翻箱倒櫃之情狀，亦屬可能；且如上訴人真
如張淵棠所稱搜過小貨車，卻無法發現三十萬元放置於腳踏墊下
亦屬匪夷所思；又警方係於小貨車後車斗採集上訴人指紋，若上
訴人確實搜過小貨車，車內應遍佈上訴人指紋，豈需捨近求遠另
於較不能留下指紋之處亦即後車斗採集到上訴人指紋，顯見車內
並無發現上訴人指紋，上訴人應無如張淵棠所述搜索小貨車之情
形。原審未於審判期日就張淵棠等人係會同警方再前往交流道找
車，或先自行前往製造假象後，再與警方會合予以調查，顯有應
於審判期日調查之證據未予調查之違背法令等語。
惟查證據之取捨、證據證明力之判斷，以及事實有無之認定，屬
事實審法院之職權，苟其取捨、判斷與認定，並不違背論理法則
及經驗法則，即不容任意指為違法，而執為適法之第三審上訴理
由。本件原審認定上訴人有原判決所載向被害人張淵棠佯稱有一
對黑帝王魟魚要賣，價格約四十餘萬元，雙方約定見面，上訴人
乃持兇器即金屬製不明槍枝一把及膠帶一捲前往，雙方見面上訴
人確認張淵棠帶五十萬元現金後，上訴人即藉詞導引張淵棠、戴
宇承開車至郊外，下車後即掏出槍枝於拉滑套後，以槍指著張淵
棠、戴宇承，至使被害人等不能抗拒，上訴人拿出膠帶，命戴宇
承將張淵棠綁起來，並側身伸手至車內卻強盜張淵棠所帶現款，
被害人二人趁機逃逸，因張淵棠在車上時已感覺上訴人作風怪異
，乃將現金各十萬元放於左右褲袋，其餘三十萬元則藏於右前座
之腳踏板下，上訴人因未發現現金藏放處，因而強盜未得逞等犯
行，係以該事實業據被害人張淵棠、戴宇承於檢察官偵查及第一
審審理時結證屬實，上訴人於警詢時亦供承以電話與張淵棠約定
交易魟魚後，即預藏道具槍及膠帶赴約，見面後，伊有掏出槍枝
並拉滑套一下，再以槍口對準被害人二人，令二人不准動，並拿
出膠帶給一被害人叫他綁另一被害人，被害人旋即逃跑，伊即開
走被害人之小貨車等情，此外，並有警局搜索扣押筆錄、扣押物
品目錄表、扣押物品清單、單程票根、贓物認領保管單、內政部
警政署刑事警察局鑑驗書、行動電話通聯調閱查詢單、照片及扣
案之行動電話手機可資佐證等證據資料，予以綜合判斷，認上訴
人犯行洵堪認定。並以核上訴人所為，係犯刑法第三百三十條第
二項、第一項之攜帶兇器強盜未遂罪，於法定刑內量處其刑。並
指駁、說明上訴人否認犯罪，所辯為卸責飾詞；依被害人之供述
，上訴人持用之黑色金屬槍枝，長約十五至二十公分，可以之攻
擊他人，客觀上對他人之生命身體足以產生危險，應屬兇器；審
酌：本件案發時間為凌晨三時許，案發地點為僻靜之處，上訴人
持用上開金屬製手槍，拉滑套，發出金屬聲後，喝令被害人不要
動，且事前準備膠帶，以槍枝強喝令戴宇承，以該膠帶捆綁張淵
棠，就一般正常而有理性之人，在此情形，均會認為該把槍枝為
真槍，具有殺傷人命之能力，被害人等遇此情形，尚且拋棄張淵
棠所有之小貨車及放置於車上之三十萬元鉅款而逃跑等情，綜合
觀之，被害人等之意思決定，於此客觀情形下，直接遭受壓制，
已達不能抗拒之程度，應可認定等由。已詳其所憑證據及認定
之理由，所為論斷，均有卷存證據資料可資覆按。上訴意旨雖指
摘原判決違法，然查被害人二人及上訴人均供述上訴人於案發當
時，確有拿膠帶令戴宇承捆綁張淵棠之事實，則該膠帶究竟係上
訴人在苗栗市之超商購得，抑自高雄市攜帶北上使用，該膠帶現
在何處，為何未扣案移送等事項，於判決本旨不生影響，並非待
證事項，原審未予調查，自無上訴意旨所指調查未盡之違法。上
訴人於事發後，有無丟棄其手機之ＳＩＭ卡，乃犯強盜罪後，與
其是否成立強盜未遂罪無關之事實，原審就此未予調查，亦無調
查未盡之違法可言。上訴人究竟如何掏出槍枝，被害人二人因所
站位置不同，並非必定有目睹，戴宇承有無拿取上訴人所交之膠
帶，張淵棠於視線不良之深夜及在郊外之環境下，不一定能看清
楚，上訴意旨執此枝節問題，指摘原審就此未予調查為違法，亦
非適法之上訴理由。上訴人於強盜未遂後，開走張淵棠之小貨車
，究竟係欲竊車或車內之其他財物（此部分成立加重竊盜罪，原
審已判決確定），於之前成立之強盜未遂犯行，亦不生影響。故
上訴人開走張淵棠之小貨車後，為何與張淵棠之手機通聯，不足
以證明其之前犯行非犯強盜未遂罪，原判決未予審認說明，亦難
指為違法。被害人等之三十萬元現金，係藏放小貨車右前座之腳
踏板下，非明顯易見，上訴人於警詢時亦供稱：伊開走小貨車後
沒有看到現金，看到裝現金之錢袋空空的，伊即棄車逃跑等語，
故上訴人未發現腳踏板下之三十萬元，並無違常情。至於上訴人
開走小貨車後，有無搜小貨車，乃是否有竊盜犯行之問題，於其
是否成立強盜未遂罪，並無影響，亦不得以原審就此未予詳查為
違法，而執為合法之上訴理由。又其他上訴意旨，均係就原審已
調查及依憑證據所為認事採證職權之合法行使，以及原判決已有
說明之事項，依憑己見任意指為違法，殊與法律規定得為第三審
上訴理由之違法情形不相適合。衡以前開說明，其上訴為違背法
律上之程式，應予駁回。
據上論結，應依刑事訴訟法第三百九十五條前段，判決如主文。
中    華    民    國  九十七  年    九    月   十八   日
                      最高法院刑事第五庭
                          審判長法官  陳  正  庸
                                法官  賴  忠  星
                                法官  林  秀  夫
                                法官  宋      祺
                                法官  陳  祐  治
      本件正本證明與原本無異
                                      書  記  官
中    華    民    國  九十七  年    九    月  二十三  日
                                                     Ｒ


司法院資訊處製作；財團法人民間司法改革基金會備份。
